【裁判字號】    89,重訴,20
【裁判日期】    890612
【裁判案由】    殺人
【裁判全文】
臺灣高雄地方法院刑事判決                          八十九年度重訴字第二號
    公  訴  人  臺灣高雄地方法院檢察署檢察官
    被      告  丁○○
    選任辯護人  林維毅
    被      告  戊○○
    選任辯護人  陳嘉銘
右列被告等因殺人案件，經檢察官提起公訴（八十九年度偵字第五二一四號），本院
判決如左：
    主  文
丁○○共同殺人，處無期徒刑，褫奪公權終身。
戊○○共同殺人，累犯，處有期徒刑壹拾肆年，褫奪公權拾年。
    事  實
一、丁○○於民國八十九年一月十一日晚間十時三十分許，夥同戊○○（前曾於八十
    二年及八十三年間，分別犯有違反麻醉藥品管理條例及槍砲彈藥刀械管制條例等
    案件，復於八十五年間，再因違反麻醉藥品管理條例案件，經本院判處有期徒刑
    六月確定，甫於同年十月十八日以易科罰金執行完畢）及三名不知真實姓名、年
    籍之成年男子，同乘一輛黑色自用小客車，至高雄縣鳳山市○○路六十巷二號福
    德黃昏市場前空地，由丁○○下車後進入該市場內丙○○設攤處，與丙○○談論
    攤位退租事宜，雙方互起口角，引發在旁觀看之友人吳靜儒不悅，進而反以俗稱
    「三字經」之穢言相應，渠等遂再生爭執，丁○○乃憤而轉身往停車處空地離去
    ，旋於約二分鐘許，丁○○復在該空地前，持隨手拾取之鐵棍（長約一百五十公
    分）一支，繼續向吳靜儒等人叫囂挑釁，致吳靜儒聽聞後心生不滿，欲趨前理論
    ，詎戊○○及上開車內三名不詳真實姓名、年籍之人見狀一起下車，並與丁○○
    共同基於殺人之犯意聯絡，明知頭部、臉部及胸部係屬人體安全防護脆弱部位，
    經人以鐵棍及徒手反覆捶打，將有致生命危險之虞，竟由丁○○以該鐵棍反覆毆
    打吳靜儒頭部、胸部及四肢，戊○○及其餘三人則均以徒手反覆毆打吳靜儒臉部
    及身體各處等方式，持續毆打吳靜儒全身，並於吳靜儒之妻庚○○上前欲行勸止
    時，將庚○○推擠在外，且於吳靜儒被毆倒地，在場友人己○○趨前欲行拉開並
    以身體迴護阻隔以免吳靜儒繼續受毆時，渠等亦出手毆打己○○（傷害部分未據
    告訴）並持續毆打吳靜儒，直至吳靜儒不支倒地後，渠等才共同乘車離去，致己○○受有前胸挫擦傷、右腰背挫瘀傷、左大腿擦傷及右小腿擦傷等傷害，吳靜儒
    則左、右側顱顳部及後枕部、四肢部受有嚴重瘀血腫脹，合併大、小腦腦組織腦
    挫傷與硬腦膜上、下嚴重出血及顱骨中顱窩骨折，延至翌日（即同年一月十二日
    ）上午十一時許，吳靜儒身體出現異狀，經庚○○電請救護車緊急送醫診治，於
    送醫途中不治死亡。嗣經員警據報通知丁○○及戊○○後，渠等於同年一月二十
    三日下午六時四十分許，主動到案受訊，並為警於上開現場扣有行兇用之鐵棍一
    支。
二、案經被害人吳靜儒之配偶庚○○訴請高雄縣警察局鳳山分局移送臺灣高雄地方法
    院檢察署檢察官偵查起訴。
    理  由
一、訊據被告丁○○固不諱言有於右揭時、地，因攤位退租事宜，與丙○○及吳靜儒
    發生口角爭執，進而持鐵棍與吳靜儒發生互毆等事實；被告戊○○固不諱言有於
    右揭時、地，在被告丁○○與吳靜儒互毆時在場之事實，惟均矢口否認有何共同
    殺人之犯行，被告丁○○辯稱：是日晚間，伊與死者吳靜儒發生爭執後，係吳靜
    儒先以塑膠椅子追打，在不得已情況下才持隨手拾取之鐵棍與吳靜儒互毆，然毆
    打當時僅輕輕毆打吳靜儒手腳，並無與他人共同毆打吳靜儒云云；被告戊○○則
    辯稱：當時其回家適巧經過該市場，見被告丁○○正與人發生爭執，乃下車趨前
    勸架，並未加入毆打行列云云，而被告丁○○選任辯護人則為被告等辯以：案發
    當時係屬夜晚，證人庚○○、己○○及丙○○是否能清楚觀得全貌不無可疑，且
    證人等前與被告有所爭執，所為證言均係挾怨報復而為偽證云云。經查：
（一）被告丁○○於右揭時、地，與丙○○及吳靜儒發生爭執，進而夥同被告戊○○
      及三名不詳姓名之人毆打吳靜儒及己○○等事實，業據證人即死者吳靜儒之妻
      庚○○，迭於警訊、偵查及本院審理時證稱：八十九年一月十一日晚上八、九
      時許，其與死者吳靜儒、友人丙○○、己○○及己○○友人郭力榮等人在市場
      聊天，被告丁○○即過來與丙○○就攤位退租事宜互有爭執，吳靜儒當時見狀
      則質以被告丁○○並非市場負責人，何以自行放話插手介入，雙方乃生口角衝
      突，被告丁○○旋即憤而離去，約莫二分鐘許，被告丁○○復在市場前空地持
      鐵棍叫囂，吳靜儒聞聲趨前查看，被告戊○○及三名不詳姓名之成年男子，即
      行下車，由被告丁○○以鐵棍、其餘之人以徒手方式毆打吳靜儒，其雖上前制
      止，但為渠等推開，當時己○○有上前護住吳靜儒，丙○○係於毆打後才出來
      ，是時並無任何聽聞被告等有勸架之言語及行為等語。而證人己○○則迭於警
      訊、偵查及本院審理時結證稱：被告丁○○是晚與吳靜儒等人於市場內發生爭
      執後未幾，復於市場外空地大叫，吳靜儒外出觀看時，其亦跟隨在後，當時見
      被告丁○○手持一長形物體，吳靜儒要往裡面跑，我也往裡面跑，但吳靜儒不
      知何故停下來，回頭看時，已見吳靜儒為被告等打倒在地上，我要過去拉他，
      但有人自背後打我，而後我亦被打倒在地，當時被打倒在地時，聽聞有人喊不
      要打了，當時庚○○的位置是可以看到全部過程等語。另證人丙○○除於警訊
      、偵查及本院調查時陳以如證人庚○○、己○○所言外，並另結證稱：被告丁○○於市場攤位前，與之就攤位退租事宜爭執時，死者吳靜儒在場見狀曾以穢
      言相應，引發渠等衝突，被告丁○○旋即往市場外離去，旋即死者吳靜儒及證
      人己○○聽聞外面有叫囂聲音而跑出市場外查看時，其即收拾市場內東西，未
      幾庚○○跑進來說他先生被打倒在地，我出去看時已沒有打鬥情事，惟見被告
      等均在外面，被告戊○○有向丁○○說「好了、好了，不要打了」，旋即向馬
      路方向離去，另有其他一些人則用跑步方式往馬路方向離開等語。而證人己○○受有上開傷害之事實，亦據證人己○○提出聖若瑟醫院於八十九年四月十一
      日出具於同年一月十二日應診之診斷證明書一紙在卷可稽，徵諸該診斷證明書
      內所載傷勢，己○○受傷部位遍及前胸、右腰背、左大腿及右小腿等處，且傷
      勢分別為擦傷、挫擦傷及挫瘀傷等外創性傷勢，就其傷勢所顯位置及受傷態樣
      以觀，均為證人己○○己力所無法造成，是以上開傷勢恆無自戕可能，顯係遭
      人強以外力所創無訛，對應證人己○○受傷部位、時間等一切情狀相較互核以
      觀，證人等上開所陳既無瑕疵，亦非子虛，自可採憑。
（二）又被告等雖舉證人甲○○、乙○○證言，說明市場內燈光於晚間八時許將全數
      關熄，且死者及己○○曾追趕被告丁○○云云，然證人乙○○於本院調查時亦
      結證稱：市○○○○路燈如經關熄，藉由馬路對面路燈之餘光，所處位置即便
      在市場內暗處，仍可看見市場空地內之基本形體等語，且本院依職權至案發現
      場勘驗，死者當晚倒臥位置，距離庚○○被推擠位置僅約五至六公尺，距丙○○攤位處約十五至二十公尺，距庚○○及己○○指稱被告等轎車停放處約十五
      公尺，市場空地周圍計有二盞路燈，市○○○路邊尚有高雄縣政府設置之路燈
      三盞，有現場勘驗地圖一紙在卷可資，縱認市○○路燈於晚間營業時間結束後
      關熄，依上開馬路邊路燈之餘光，即便證人庚○○係處於市場空地內側暗處，
      仍可大約看出市場空地內梗概態樣，酌以被告丁○○及戊○○實為該市場實際
      負責人洪清木親戚，渠等復曾出入市場，亦為被告等所自承，則證人庚○○、
      己○○及丙○○等即便於上開昏暗環境，依所見聞指認被告等應無困難，當無
      誤指之虞，益顯證人等所言堪可採憑。
（三）另審諸卷附台灣高雄地方法院檢察署法醫師八十九年第○一○號解剖紀錄（報
      告）所載，死者身高約有一百七十六公分，體型甚為魁武。而被告丁○○身高
      未及一百七十五公分，身形瘦弱，以當時情狀，苟如被告丁○○所言，是時係
      因死者吳靜儒以塑膠椅子追打，才持鐵棍反擊，且僅有被告丁○○一人毆打吳
      靜儒屬實，則承上所述，死者吳靜儒被毆當時，至少庚○○、己○○曾趨前欲
      行勸阻及拉開死者吳靜儒免遭毆打，姑不論被告丁○○與死者身材、體型差距
      甚大，根本無從以一己之力毆打死者致之倒地不起，縱認係因被告丁○○手持
      鐵棍致使死者一時無力反抗，然依是時在場人數、氣力相較，被告丁○○明顯
      均處於弱勢，豈有可能於被告丁○○毆打之初，傷勢尚未擴大之際，證人己○○、庚○○欲行搭救死者時，不僅無法阻止，己○○反受有多處傷害之理，顯
      見被告丁○○辯稱僅其一人所為，不僅有違事理法則，且乖離常情至鉅，所辯
      實係迴護其他共犯之詞，無足採信。
（四）承上說明，被告戊○○是時苟若係適巧騎車經過該處，突見被告丁○○與人互
      毆而為勸架才趕赴上前，則其是時所處位置必係道路旁邊，依證人乙○○上開
      所證，市場路燈關熄後，除馬路外路燈可見外，人若處於市場內空地暗處，僅
      能透過馬路邊餘光見及空地內大概形貌，以馬路至毆打現場相距約十五公尺至
      二十公尺，路燈亦在道路旁邊，人若處於光線明亮處，因光線與人體眼睛瞳孔
      作用結果，欲清楚直視暗處物件尚有困難，更遑論係在騎乘機車移動過程觀望
      ，職是，被告戊○○何以可於市場內空地光線不佳情況下，在明亮之道路騎乘
      機車時，見及被告丁○○與人互毆，進而停車勸架。再者，依上說明，縱認被
      告戊○○是時確可見及上情，則其與上開證人等既係同為勸架而上前，自無可
      能坐視被告丁○○繼續毆打他人，僅就勸阻人數至少已達三人，則死者及證人
      己○○又豈有被毆在地受傷之理。綜上以觀，被告戊○○上開所辯，顯係事後
      卸責之詞，無可採憑，被告等應有與他人共同毆打死者至明。
（五）又被告丁○○與死者及證人丙○○於是時發生爭執後，未幾二分鐘即在市場外
      空地持鐵棍叫囂，並於死者趨前查看時，即遭被告等與三名不詳姓名之人毆打
      ，依時間及所處地點推算，被告戊○○及該三名不詳姓名之人，應早即坐於轎
      車內等候，見及被告丁○○與死者在市場外空地爭執，乃臨時共謀起意共同下
      車毆打甚明。
（六）考諸被告等均受有基本教育、且均已成年，當知人體頭部、胸腹部等處，均係
      人體甚為脆弱部位，渠等夥同他人以鐵棍及徒手反覆毆打死者上開部位，且下
      手至猛，顯有殺人犯意至為灼然，而被害人吳靜儒經檢察官督同法醫師相驗結
      果，頭頸部受有顏面及口唇發紺缺氧，雙側鼻孔有血現象、左側眼眶周圍有明
      顯瘀血、左側顱部挫傷一處○．六Ｘ一．五公分，用手觸摸有血腫、頭部經解
      剖後發現右側顱顳部與後枕部皮下組織嚴重瘀血腫脹、顱骨打開後發現右側顱
      顳部硬腦膜上大量出血（至少一五○西西以上）及左側顱顳部硬腦膜下出血、
      小腦右側亦有大量出血、中顱窩右側有骨折合併血液浸潤、腦挫傷等傷勢；胸
      腹部受有右側第三肋骨骨折合併皮下組織瘀血、右側胸內壁有瘀血現象；下肢
      受有左大腿皮下瘀血腫脹三處範圍約四Ｘ六．五公分、右小腿前方瘀血一處二
      Ｘ七公分，根據死者所受外傷關係程度，鑑定死者乃外傷性顱內出血及腦挫傷
      致死，死因為被毆擊頭部（返覆性之鈍器打擊頭部）所致，益徵被告等下手力
      道甚鉅，渠等有殺人犯行至甚。
（七）綜上所陳，本件被告等所辯均無足採，所犯罪證明確，犯行洵堪認定，應依法
      論科。至證人庚○○雖於警局初訊時陳以，在場毆打死者之人有六人云云（見
      警訊八十九年一月十二日訊問筆錄），質以是時正值案發翌日，被害人吳靜儒
      甫於是日早晨死亡，證人身為死者配偶，心情混亂在所難免，且案發是時關切
      重點復非共犯人數，所為陳述僅憑粗略印象單純陳述，有所失真，非無可能，
      然其業於嗣後警訊、偵查及本院審理時一再補充陳明經仔細回想應為五人無訛
      ，自以後述所陳較屬為真，且綜其所陳，對於被告等殺人之重要事實均證述明
      確，亦難僅憑證人警訊時就共犯人數偶有不一致，即謂證言完全無可採信。又
      證人己○○及丙○○雖陳稱曾隱約聽聞被告戊○○喊「不要打了」等語，然均
      在完成上開毆打犯行欲行離開時所陳，且其殺人犯行復未據而中止，參酌前開
      說明，仍無礙於殺人犯行之成立，另證人甲○○及乙○○並未於案發是時在場
      ，亦經渠等於本院調查時結證在案，自均無從為被告等有利事實之認定，併此
      敘明。
三、核被告等所為，均係犯刑法第二百七十一條第一項之殺人罪。渠等與三名不詳姓
    名、年籍之成年男子間，就上開殺人犯行，俱有犯意之聯絡及行為之分擔，均為
    共同正犯。被告戊○○前曾於八十二年及八十三年間，分別犯有違反麻醉藥品管
    理條例及槍砲彈藥刀械管制條例等案件，復於八十五年間，再因違反麻醉藥品管
    理條例案件，經本院判處有期徒刑六月確定，甫於同年十月十八日以易科罰金執
    行完畢，有台灣高雄地方法院檢察署刑案資料查註紀錄表、本院被告院內索引卡
    紀錄及台灣高等法院被告全國前案紀錄表一份附卷足參，其於刑之執行完畢後，
    五年以內再犯本件有期徒刑以上之本罪，係屬累犯，應依刑法第四十七條之規定
    ，加重其刑。公訴人雖就被告等上開犯行，分別具體求處被告丁○○有期徒刑十
    五年，被告戊○○有期徒刑十年，然本院審酌被告等僅因口角爭執及穢言相對，
    率爾聚眾共同殺人，被告丁○○無視人命可貴，竟以鐵棍兇器反覆毆擊被害人頭
    部、胸部等致命部位，造成被害人吳靜儒死亡主因，手段至殘，犯罪情節甚重，
    非予長期監禁，不足矯正犯行，被告戊○○素行非佳，不思悔悟，不究事理之明
    ，夥同多人共同施以殺人暴行，且於本院審理時亦編詞圖卸刑責等一切情狀，分
    別量處如主文所示之刑，以為懲儆。被告丁○○並依法宣告褫奪公權終身，被告
    戊○○所犯殺人罪行，危害社會治安至鉅，認有褫奪公權之必要，併宣告褫奪公
    權拾年。又扣案鐵棍一支，雖係被告丁○○供犯罪所用之物，然非為被告所有，
    已經被告陳明在卷，且本院復查無其他積極證據，足資證明係屬被告所有之物，
    爰不另宣告沒收，附此敘明。
據上論斷，應依刑事訴訟法第二百九十九條第一項前段，刑法第二十八條、第二百七
十一條第一項、第四十七條、第三十七條第一項、第二項，判決如主文。
本案經檢察官吳傑人到庭執行職務。
中      華      民      國    八十九    年      六      月    十二      日
                                  臺灣高雄地方法院刑事第三庭
                                    審判長法  官     陳顯榮
                                          法  官     曾逸誠
                                          法  官     邱基峻
右正本證明與原本無異。
如不服本判決，應於判決送達後十日內，向本院提出上訴狀。
                                          書記官     王美玲
中      華      民      國    八十九    年      六      月    十三    日
附錄本判決論罪法條全文：
刑法第二百七十一條第一項
殺人者，處死刑、無期徒刑或十年以上有期徒刑。


司法院資訊處製作；財團法人民間司法改革基金會備份。
